---
title: "Phylogenetic Analysis of Cordycpes using ITS sequences"
author: "Paul Arturo Gamez Coronel"
date: "2023-10-07"
output:
  pdf_document: default
  html_document:
    df_print: paged
  word_document: default
---

# Introducción

En este documento, documentaré el análisis de secuencias de Cordyceps utilizando R. El análisis incluye la instalación de paquetes, el procesamiento de secuencias y la construcción de un árbol filogenético.

# Configuración y preparación

```{r librarys, include=TRUE}
setwd("C:/Users/Paulw/Desktop/Arbol filogenetico/cordyceps data")

library(seqinr)
library(adegenet)
library(ape)
library(ggtree)
library(DECIPHER)
library(viridis)
library(ggplot2)
```


# Inicializar los primeros pasos
en esta parte del codigo estableceremos un archivo para trabajar con la variable "seq_name" donde a partir de el y usando funciones
de la libreria ape leeremos la secuencia de formato fasta y realizaremos un alineamiento de las mismas.

```{r init, include=TRUE}

seq_name <- file.choose()
seqs <- readDNAStringSet("cordyceps.txt", format = "fasta")
seqs <- OrientNucleotides(seqs)
aligned <- AlignSeqs(seqs)

```

# Primera visualizacion
Con esta funcion podremos observar en nuestro explorador una visualizacion basica de las secuencias donde podremos comparar las secuencias de ADN.

```{r visual, include=TRUE}

BrowseSeqs(aligned, colorPatterns = TRUE, highlight = 0)


```

# Guardar secuencia alineada
Guardaremos la sencuencia con un nombre a eleccion propia

```{r write, include=TRUE}

writeXStringSet(aligned, file = "Cordyceps.fasta")

```

# Analisis de distancia
esta seccion del codigo nos permitira leer a partir del archivo creado anteriormente, el distanciamiento en funcion al alineamiento, que compara la similitud en las secuencias

```{r dist, include=TRUE}

dna <- read.alignment("Cordyceps.fasta", format = "fasta")
D <- dist.alignment(dna, matrix = "similarity")
tre <- nj(D)
tre <- ladderize(tre)


```

# Graficas de la similitud
Aqui podemos observar una grafica de la matriz creada en el codigo anterior, cada region nos indica en funcion del color la similitud, mientras mas oscuro sea una casilla representa un mayor distanciamiento entre las secuencias comparadas, caso contrario al color blanco que nos dice que tiene un menor distanciamiento

```{r sim, include=TRUE}

plot(tre, cex = 0.6)
title("Similitud en Cordyceps de region (ITS)")


```

# Dendograma
los dendogramas nos permiten visualizar de una manera mas clara tanto el distanciamiento de las secuencias como su similitud

```{r den, include=TRUE}

h_cluster <- hclust(D, method = "complete", members = NULL)
plot(h_cluster, cex = 0.6, main = "Dendrograma", xlab = "Distancia", ylab = "Similitud")


```

# Grafico usando GGTREE
este codigo nos permite usar la libreria ggtree para generar un arbol filogenetico, a diferencia de las graficas con R base esta nos 
permite visualizar de una manera mas personalizada nuestro arbol.

```{r ggtree, include=TRUE}

ggtree(tre) +
  geom_tiplab(hjust = -0.3, size = 4, align = TRUE) +
  xlim(0, 0.5) +
  ggtitle("Árbol filogenético de Cordyceps de regiones ITS")


```

# Grafico del alineamiento
Aqui podemos observar un grafico del alineamiento de la secuencia fasta donde podemos observar las bases nitrogenadas de las secuencias.

```{r aling, include=TRUE}

tre.new <- tre
tre.new$tip.label <- aligned@ranges@NAMES

msaplot(p = ggtree(tre.new), fasta = "Cordyceps.fasta", window = c(150, 175)) +
  scale_fill_viridis_d(alpha = 0.8)


```
